【裁判字號】    96,家抗,75
【裁判日期】    970306
【裁判案由】    指定遺產管理人
【裁判全文】
臺灣臺北地方法院民事裁定              96年度家抗字第75號
抗  告  人  臺北市政府
法定代理人  丙○○
代  理  人  乙○○
上列抗告人聲請指定被繼承人甲○○遺產管理人事件，抗告人對
於民國96年9 月26日年本院96年度財管字第73號第一審裁定提起
抗告，本院裁定如下：
    主        文
原裁定廢棄。
指定吳美津律師（事務所設：台北縣新莊市○○路○ 段153 號11
樓）為被繼承人甲○○之遺產管理人。
准對被繼承人甲○○（女、民國○○年○ 月○ 日生，身分證統一編
號：Ｚ000000000號，生前最後住所：臺北市○○○路○ 段23號6
樓之6 ，民國94年8 月22 日 死亡）之繼承人為承認繼承之公示
催告。
被繼承人之大陸地區以外之繼承人，應自前項公示催告最後登載
新聞紙之日起，壹年內承認繼承；其大陸地區之繼承人，應自被
繼承人死亡之日起參年內以書面向本院為繼承之表示，上述期限
屆滿，無繼承人承認繼承時，被繼承人之遺產，於清償債權，並
交付遺贈物後，如有剩餘即歸屬國庫。
吳美津律師應於收受本裁定之日起貳拾日內將本裁定登載公報、
新聞紙或其他相類之傳播工具，並將登載證據檢送本院，逾期視
為撤回公示催告之聲請。
聲請費用新臺幣壹仟元及抗告費用新臺幣壹仟元由被繼承人甲○
○之遺產負擔。
    理        由
一、抗告人在原審以：被繼承人甲○○於民國94年8月24日死亡
    ，其積欠94年、95年地價稅及95年、96年房屋稅，共計新台
    幣（下同）182,000元，今已逾滯納期間尚未繳納，又其繼
    承人均已拋棄繼承，其親屬會議未依民法第1177條規定於一
    個月內選定遺產管理人，以致抗告人無法徵起稅捐，為保障
    徵起稅捐，爰依民法第1178條第2 項及非訟事件法第149 條
    之規定，聲請指定國有財產局為被繼承人甲○○之遺產管理
    人等語。經原審調查事證後，認為甲○○之親屬中符合法定
    親屬會議會員資格者尚有李天賜、李天送、李天文、李天鐘
    等4人 ，抗告人應以利害關係人之地位召開被繼承人甲○○
    之親屬會議以選任被繼承人甲○○之遺產管理人，倘該親屬
    會議不能召開或召開有困難時，或親屬會議經召開而不為或
    不能決議時，抗告人始得聲請法院選任被繼承人甲○○之遺
    產管理人，抗告人逕向本院聲請指定財政部國有財產局為被
    繼承人甲○○之遺產管理人於法不合，乃裁定予以駁回。
二、抗告意旨略以：觀諸民法第1177條及第1178條規定，繼承開
    始時，繼承人有無不明者，為維護公益及被繼承人債權人之
    權益，親屬會議應迅速選定遺產管理人，並向法院報明，且
    其選定及報明，均應於1個月內為之；如親屬會議未於1個月
    內選定遺產管理人時，為維護法定繼承人及利害關係人之正
    當權益，即許利害關係人聲請法院選任遺產管理人，使遺產
    之歸屬早日確定。本案自繼承開始（即被繼承人甲○○死亡
    之日：94年8月22日）起算至本案聲請之日（即96年7月5日
    ）止，顯已逾前開1個月之期間，即無有先行召集親屬會議
    為選任遺產管理人前置程序之必要；本案依民法第1138條、
    第1139條及第1141條規定之各順序繼承人皆已拋棄繼承，又
    依同法第1185條規定，無人承認繼承之遺產，於清償債權並
    交付遺贈物後，如有賸餘，應歸屬國庫，另國有財產法第12
    條亦明定，非公用財產，以國有財產局為管理機關，是該局
    依法係非公用財產之管理機關，備有財產管理之專才，選任
    其為被繼承人之遺產管理人，於法尚無不合。爰依法提出抗
    告，請求廢棄原裁定云云。
三、按抗告法院認抗告為有理由者，應廢棄原裁定，自為裁定，
    必要時得命原法院或審判長更為裁定（非訟事件法第46條準
    用民事訴訟法第436條之1第3項準用第492條第2項規定參照
    ）。
四、復按繼承開始時，繼承人之有無不明者，由親屬會議於1 個
    月內選定遺產管理人，並將繼承開始及選定遺產管理人之事
    由，向法院報明；親屬會議依前條規定為報明後，法院應依
    公示催告程序，定6 個月以上之期限，公告繼承人，命其於
    期限內承認繼承；又無親屬會議或親屬會議未於前條所定期
    限內選定遺產管理人者，利害關係人或檢察官，得聲請法院
    選任遺產管理人，並由法院依前項規定為公示催告，民法第
    1177條、第1178條分別定有明文。是繼承開始時，繼承人有
    無不明，而無親屬會議或親屬會議未於繼承開始時1 個月內
    選定遺產管理人者，利害關係人即得聲請法院選任遺產管理
    人，並不以先行召集親屬會議為聲請法院選任遺產管理人前
    置程序之必要（台灣高等法院96年度法律座談會彙編民事類
    提案第10號研討決議參照）。
五、查抗告人因稅捐之徵收，與被繼承人甲○○有利害關係，應
    得認係利害關係人，又本件被繼承人甲○○自94年8 月22日
    死亡迄今已一年有餘，顯逾民法第1177條所定1 個月時間，
    其間既無親屬會議選任之遺產管理人，其繼承人並已拋棄繼
    承等情，業經聲請人提出本院北院錦家福94年度繼字第1317
    號函影本，堪信為真實。故依首揭法條規定，是否尚有其他
    繼承人不明時，自得由利害關係人提出聲請指定遺產管理人
    並為承認繼承之公告。
六、有關被繼承人遺產管理人之人選，抗告人原聲請指定財政部
    國有財產局擔任之，然財政部國有財產局到庭表示並無意願
    ，抗告人亦同意本院徵詢執業律師意見後指定律師為遺產管
    理人（參見本院97年2 月19日非訟事件筆錄）。經查，吳美
    津律師現為執業律師，並有意願擔任遺產管理人，經臺北律
    師公會列冊在案，且有本院電話查詢記錄表附卷可按。爰選
    任吳美津律師擔任被繼承人甲○○之遺產管理人，並為無人
    承認繼承之公示催告。
七、綜上所述，原審以抗告人未踐行以利害關係人之地位召開被
    繼承人甲○○之親屬會議選任被繼承人甲○○之遺產管理人
    為由，裁定駁回抗告人於原審之聲請，尚有未合。從而，抗
    告意旨指摘原裁定不當，求予廢棄改判，為有理由，應予准
    許。爰將原裁定予以廢棄，並改判如主文第2 至5 項所示。
八、據上結論，本件抗告為有理由，爰裁定如主文。
中    華    民    國     97    年     3    月    6    日
                    家事法庭審判長法  官  丁蓓蓓
                                  法  官  鍾  華
                                  法  官  黃桂興
以上為正本係照原本作成
本裁定除以適用法規顯有錯誤為理由，並經本院許可外，不得再
抗告。
如提起再抗告，應於收受送達後10日內向本院提出再抗告狀，應
同時表明再抗告理由，且繳納再抗告費新臺幣1,000元。
中    華    民    國     97    年     3    月    6    日
                                  書記官  陳俐妙


司法院資訊處製作；財團法人民間司法改革基金會備份。
